臺北高等行政法院判決　　　　　　　　　　　　　　　九十年度訴字第二○○二號
　　　　　　　　　　　　　　　.
　　原　　　告　甲○○
　　被　　　告　法務部
　　代　表　人　乙○○部長）.
　　訴訟代理人　戊○○
　　　　　　　　己○○
右當事人間因申報公職人員財產事件，原告不服行政院中華民國八十九年十二月二十
二日台八十九訴字第三五五七四號訴願決定，提起行政訴訟。本院判決如左︰
　　主  文
訴願決定及原處分關於八十五年度申報財產部分撤銷。
原告其餘之訴駁回。
訴訟費用由被告負擔三分之一，餘由原告負擔。
　　事  實
一、事實概要︰本件被告以原告係台灣高等法院檢察署檢察官，為公職人員財產申報
    法第二條第一項第十款規定應申報財產之人員，民國（下同）八十四年申報存款
    總額為新台幣（下同）七百四十八萬六千九百八十二元，惟其於台北市第一信用
    合作社存款總額一萬九千二百零四元及其配偶丙○於台北銀行敦化分行存款總額
    三十八萬二千九百四十四元，竟於該年定期申報財產時皆未申報；八十五年申報
    存款總額為九百二十一萬八千八百三十一元，惟短報其配偶丙○於台北銀行敦化
    分行存款十八萬零八百五十二元；八十七年申報存款總額為五百六十六萬零一百
    零八元，惟於台北市第一信用合作社存款總額六十八萬九千零二十七元，竟申報
    為五十三萬九千零二十七元，短報十五萬元；八十八年申報存款總額為三百六十
    三萬零三百八十七元，溢報其配偶丙○於大眾商業銀行之存款二十萬零七千四百
    二十二元，故意申報不實，乃依公職人員財產申報法第十一條第一項後段規定，
    各處以罰鍰六萬元。原告不服，提起訴願，訴願機關以原告八十八年申報財產並
    無不實，惟此部分之處分，業經被告撤銷並退還罰鍰，乃為不受理之決定，並駁
    回原告其餘之訴願，原告就該被駁回之部分（即八十四年、八十五年及八十七年
    度申報財產部分），仍表不服，遂提起本件行政訴訟。
二、兩造聲明：
　　(一)原告聲明：法務部法八十九財申罰字第ＯＯ九九七二號公職人員財產申報案件
　　　　　　　　罰鍰處分及訴願決定不利於原告部分之決定應予撤銷。
　　(二)被告聲明：原告之訴駁回。
三、兩造之爭點：
    原告於八十四年、八十五年及八十七年度申報財產時，是否「故意」不依公職人
    員財產申報法之規定據實申報財產？
甲、原告主張：
　一按公職人員財產申報法第十一條第一項後段之處罰，係以公職人員於申報財產時
　　故意申報不實為要件，如所申報之財產與實際之財產不符，係因疏忽所致，並非
　　故意申報不實，即與該條處罰之要件不合，此觀諸該條文之規定甚明。而故意係
    屬內心之事實，此等主觀狀態存在於行為人之內心世界，除非行為人自白此一主
    觀意思，或有其他直接證據，否則於證據上欲探究行為人有無此主觀意思，應以
    情況證據為認定該主觀犯意之證據方法。就本件原告所漏未申報之各筆存款所存
    在之客觀情況加以觀察，實難證明原告係故意申報不實，茲敘述理由如下：
  (一)關於八十四年未申報配偶所有台北銀行敦化分行存款三十八萬二千九百四十四元
    及八十五年短報配偶所有台北銀行敦化分行存款十八萬零八百五十二元部分
    查八十四年未申報之台北銀行敦化分行存款之三十八萬二千九百四十四元存款，
    係指該行第000000000000帳號支票存款三十萬三千一百五十二元，
    及第000000000000帳號綜合存款七萬九千七百九十二元而言，而八
    十五年短報之配偶所有台北銀行敦化分行存款十八萬零八百五十二元部分係指上
    述支票存款帳戶，因支票存款之所以不符，係出於同一原因事實，故分別就支票
    存款帳戶與綜合存款帳戶加以說明如下：
  1.支票存款帳戶部分
　(1)查原告之妻家營商（配偶在其家族經營之貿易公司及成衣工廠持有股份，均依法
　　申報各該投資在案），每月月底、月初須支付之應付款項，部分以此支票存款帳
　　戶之支票支付，該支票帳戶均由原告之配偶掌管，因支票帳戶之存款並無利息，
　　所以原告配偶乃依一般商業習慣，在台北銀行敦化分行另開立有支付利息之活儲
　　存款帳戶用作日常之存提往來，而在每月月底簽發支票之後，依所簽發支票之張
　　數、面額，累計當月應付票款之總額，自其活儲帳戶轉帳至支票存款帳戶兌付到
　　期之支票，因每次簽發多少金額之支票，即自活儲帳戶轉帳相同之金額，是在其
　　主觀上，根本未想到支票存款帳戶內會有存款餘額，其又從未持有過支票存款帳
　　戶之存摺，所以確實不知帳戶內尚有存款餘額，因此在原告向其詢問她的存款餘
　　額時，才會未告知，此等事實，業據原告配偶提出書面證詞為證，且由事後向台
　　北銀行申請影印之該帳戶自八十四年十月至八十七年五月往來明細上之記載顯示
　　，亦可得證原告及配偶所言非虛。
　(2)依該往來明細之記載，該帳戶每月月底左右均會存入一筆款項，而月底或月初則
　　會有數筆支票到期兌現，存入之金額恰等於兌付支票票款之金額，幾無出入，八
　　十四年十二月底、八十五年一月初亦同此情形，因八十五年一月五日、六日有五
　　張支票到期，合計金額為十三萬三千三百元，故於八十四年十二月廿七日存入十
　　二萬二千三百元，八十五年一月四日存入一萬一千元，合計十三萬三千三百元以
　　兌付到期支票。因八十四年十二月廿七日存入十二萬二千三百元，加上原已存在
　　而不知之十八萬零八百五十二元，所以八十四年十二月底該帳戶才會有三十萬三
　　千一百五十二元之存款，該十二萬二千三百元係為支付已到期支票之票款，存入
　　之後即會被提領而不存在，而該十八萬零八百五十二元之餘額，因原告配偶並不
　　知有該存款，否則即無須於該期間存入十三萬三千三百元以供兌支票，此餘額或
　　係之前存入供兌票而支票未軋入兌領所餘留，或係累算到期支票金額有誤算而多
　　存入，因時間間隔久遠，無從查證，惟自該帳戶往來明細觀之，該筆十八萬餘元
　　之款項從八十四年十月即已存在（或許更早即已存在，因未調得台北銀行更前之
　　往來明細，無從知悉自何時即已存在），甚至其後仍一直存在，歷經八十五年一
　　整年至八十六年四月底，該戶每月月底之餘額均是十八萬零八百五十二元，原告
　　配偶從未發現該帳戶內尚有十八萬零八百五十二元之餘額，仍每月依照到期支票
　　之總額存入款項以供兌支票，直到八十六年五月間才發現有該存款，始動用以支
　　付票款。
　(3)如前所述，支票帳戶之存款並無利息，存款在支票帳戶並不利於存款人，如原告
　　配偶知悉帳戶內有該十八餘萬元之存款，至愚亦不會長達一年半，甚至更久之時
　　間，每月按照應付票款之金額存入款項而置該十八餘萬元存款不用，造成利息損
　　失之理；是原告配偶於八十四年十二月底及八十五年十二月底，因不知有該存款
　　，乃於原告向其詢問時未告知，豈可因此認定原告係故意申報不實？被告處分書
　　及所提補充答辯狀謂，原告配偶所有支票存款帳戶而在之金融機構即在其上班大
　　樓之樓下，查詢完全不困難，且存款若確係支付不數日即到期之支票，衡情原告
　　配偶應已投入相當之注意，避免支票屆期因存款不足而跳票，既已注意又何能疏
　　漏云云，實係漠視上述存在之事證，所作不合情理之推論，蓋原告配偶主觀上根
　　本不認為支票帳戶內會有存款，所以才未加以查詢；而其所應注意者，乃每月按
　　所簽發支票金額存入款項，以免存款不足，此其已盡注意之能事，何況，如有存
　　款不足之情形，銀行必會通知存戶，反之，帳戶內有多餘之餘額，因無須支付利
　　息，此乃有利於銀行，銀行當然不會主動通知存戶，此所以原告配偶未發覺帳戶
　　內有存款之原因，原處分之認定顯然有違經驗法則；行政院決定書謂支票帳戶所
　　有人即使不使用存摺，仍可要求金融機構提供對帳單供查，原告明知有該支票存
　　款帳戶，卻未先查得存款餘額即行申報，有違公職人員財產申報法規定申報人應
　　據實申報其財產之義務云云，顯係倒果為因，蓋原告配偶依上所述之事實並不知
　　其支票帳戶內有存款，故未要求銀行提供對帳單查對，致原告誤報，豈可以未要
　　求銀行提供對帳單查對而推定原告之配偶或原告明知帳戶內尚有存款？再者，公
　　職人員財產申報法固規定申報人應據實申報其所有應申報之財產，惟原告亦已依
　　其所知據實申報，並未違反該法所規定之義務，僅因一時疏忽致有所出入，如果
　　據此認原告有違該法所定之義務，無異認該法條係採無過失責任，惟觀諸該法條
　　之規定顯非如此，行政院之決定書就上開條文之解釋，尚屬有誤，自非妥適。
　2.綜合存款部分
　　查原告配偶在台北銀行敦化分行已開有第000000000000號活期儲蓄
　　存款作為日常往來之用，同行第000000000000號綜合存款帳戶係因
　　八十三年間其在該行寄存定期存款，為轉帳定存之利息所另外開立之帳戶（因銀
　　行規定活儲帳戶不能轉帳利息），平常並不存提往來，此由該帳戶存摺所示交易
　　明細可以發現，從八十三年四月一日開戶後，僅每月由銀行轉帳存入該帳戶之定
　　存利息，歷經三年至八十六年，從未自該帳戶提領任何一筆款項，以原處分所認
　　定原告未申報之八十四年而言，全年僅有二筆轉帳存入定存利息，及二筆該帳戶
　　存款本身同年六月底、十二月底結算之利息，四筆利息之金額有僅八百餘元，至
　　多亦不過數千元而已；再者，該帳戶自八十三年開戶迄今五、六年間，所有存入
　　之款項均係「轉帳」之利息收入及一筆定存到期解約款項，從未有一筆係以現金
　　親至櫃台存入者，而提出款項者則僅八十六年三月三十一日及同年四月二十一日
　　二次而已，因此帳戶罕為往來，致原告配偶一時疏失而於原告查詢申報時一時漏
　　未告知，此業據原告配偶提出書面證詞屬實。且原告配偶所有之銀行帳戶均由其
　　自己掌管，且原告與配偶所有之銀行帳戶不少，若欲要求原告於配偶告知其所有
　　帳戶時，能發現有一帳戶遺漏，而且是已申報帳戶存款之台北銀行另一不常往來
　　之帳戶，予以查明，實嫌苛刻，而據此疏忽推認原告係故意申報不實，更非事理
　　之平。蓋對原告而言，每年申報財產僅係一例行公事，原告無意亦無必要故為申
　　報不實，此由該八十四年度原告已申報該帳戶所在之台北銀行其他存款帳戶即可
　　得知原告無意匿報，因既已申報台北銀行有存款帳戶，只要一查對即會發現該銀
　　行內之所有帳戶，原告至愚亦不致於以如此拙劣之方式短報存款；抑有進者，原
　　告於八十五年以後至八十八年度申報財產時，因各該年度配偶未疏忽已告知，是
　　原告均已據實申報，此有各該年度原告之財產申報表可證，原告如有意隱匿不報
    ，豈會年年申報（八十六年度因訴願人職務調動，依規定無庸申報）獨獨八十四
    年度不予申報，且未申報之金額僅區區七萬餘元而已，較諸當年度所申報之存款
    總額達七百四十餘萬元，僅匿報約百分之一之存款，試問有何意義？原處分認原
    告係故意不報，實有違經驗法則與論理法則，原告殊難甘服。
  (二)關於八十四年未申報原告所有北市一信存款一萬九千二百零四元部分原告於八十
　　年十月間自台北地檢署奉調至台東地檢署擔任主任檢察官，而後歷任宜蘭、基隆
    地檢署主任檢察官，至八十四年八月間始奉調回台北地檢署擔任主任檢察官，在
    此期間大部分時間均住宿任所，僅逢假日始返回台北，故家中財務均由配偶處理
    ，八十四年底申報財產時，因甫調台北地檢署未久，對家中財務並不熟悉，乃依
    據配偶之告知而申報；而配偶因一信帳戶之餘額僅餘一萬九千多元，且原告與配
    偶之存款帳戶不少，一時疏忽漏未告知，原告遂漏未申報，絕非故意申報不實。
    按公職人員申報財產目的之一即在將公職人員之財產權狀況攤在公眾監督之下，
    查八十四年度原告申報之存款高達七百四十八萬餘元，匿報區區一萬餘元存款餘
    額，就原告之財產狀況毫無隱匿之效果，原告實無任何動機故意匿報一萬餘元。
    原處分謂財產是否故意申報不實並非以申報不實之金額佔已申報財產之比例為唯
    一依據，否則豈非容許擁有較多財產者得同時享有較高額度之申報不實權利云云
    ，固為的論，然所短報之金額與所申報金額之比例如何，應為認定是否有故意申
    報不實之重要參考依據，原告八十四年度申報存款之數額達七百四十八萬餘元，
    而漏報之金額僅一萬餘元，據此客觀情事，若謂原告係故意匿報，無論就公職人
    員財產申報之意義或依比例原則而言，均屬有違論理法則之認定，自非妥適。至
    原處分又謂，同一帳戶八十四年申報日餘額固為一萬餘元，惟至八十七年卻有餘
    額六十八萬餘元，顯然原告並非疏忽遺忘有該帳戶存在云云，此一推論亦屬倒果
    為因，不足為證，蓋因八十七年度該帳戶有幾十萬元之存款，數額不小，故於申
    報時已注意及之而加以申報，由此適可反證原告無意匿報該帳戶，否則豈會申報
    該帳戶之存款，而八十四年度之所以漏未申報純係因該帳戶僅餘一萬餘元，數額
    不多所致，不能以八十七年度有申報之事實，推論八十四年度未申報係故意不報
    。
  (三)關於八十七年短報原告所有北市一信存款十五萬元部分
    查原告所有北市一信之帳戶，於八十七年三月五日以存摺提款，該日之餘額為五
　　十三萬九千零二十七元，因其後存摺未再有任何登載之變更，同年三月廿七日申
　　報財產時即依當時存摺之記載申報，該存摺迄今未再登摺，此業據原告當庭提出
　　存摺為證，原告於申報財產時，因距三月五日最後一次往來之時間並不久，且存
　　摺印章均在原告持有中，根本沒想到該帳戶之存款會有變化，遂依存摺登載之金
　　額為申報，迨政風單位查核，發現帳戶之餘額與申報金額不符之後加以了解，始
　　知配偶於三月十一日曾在該帳戶轉帳及存款，致增加存款十五萬元，因係無摺往
　　來，當時亦未告知原告，原告遂不知悉存款已有變化，似此情形，如何能謂係故
　　意短報。有關配偶與一信往來確未使用存摺之情形，已據證人即台北一信科長丁
　　○○到庭結證明確，似此客戶未提出印鑑存摺，金融機構基於與熟識客戶之信賴
　　，仍會通融給予往來方便之情，在行庫實務操作上確實存在，茲被告所爭執者為
　　，究竟呂科長於何時通知原告補章，就此時點原告確實無法明確記憶，唯可確認
　　者，必在三月二十七日申報財產之後，否則原告既知悉存款已有變化，何必干冒
　　被查出申報不實遭罰之險而不據實申報，蓋原告既已申報該帳戶之存款，只須一
　　加查對即可發現帳戶內之存款餘額，原告至愚亦不會以此方式短報存款。證人丁
　　○○於鈞院審理時，固曾陳稱事後二、三天均會通知原告補章云云，惟據原告當
    庭質疑後，即改稱確切時間伊已不記得等語在卷，按呂科長給予原告配偶方便，
    原已不合規定，如經過三、四週仍未通知補章，更屬不當，其難免有所顧忌而不
    能明言，只能供稱在情理上可以接受之「事後二、三天均會通知原告補章」，此
    在常情上應可理解，事實上於事隔四年多之後，其並不明確記得是何時通知原告
    補章，應較可能，自以其在原告質疑之後所稱之「己不記得通知之時間」為可採
    ，不能以其有所顧忌之含糊供述，據為不利原告之認定。
  二就被告否認原告所提經美國民間公證人認證之原告配偶書面證詞形式之真正及內
  　容之真實，並質疑原告配偶何以不返台作證部分，茲說明如下：
　　原告二名稚女甫於一年多前送往美國加州洛杉磯就學，配偶亦陪同前去寄宿在妻
　　姊家中照顧二女生活起居，妻姊至今仍然單身，任職一生產「耐吉」服裝之公司
　　經理，平日極為忙碌，實無暇幫忙照顧女兒，而配偶非常疼愛女兒，且渠二人甫
　　到美國，一切有待適應，所以出國後配偶除曾短暫返台外，均是原告利用休假前
　　往探視、陪伴，所以無法配合庭期到庭作證，試想，如果刻意依　鈞院傳訊返台
　　，來回機票花費，加上臨時僱人照顧女兒，其支出較之被罰之十八萬元，相差有
　　幾何，且將女兒託予他人照顧，為的只是此事，真有必要乎；蒙受命法官指示可
　　以經我駐外單位認證之書面證詞方式作證，原告亦曾請配偶前往我駐外單位認證
　　，但一來配偶並不會駕駛，在洛杉磯不會開車正如沒長雙腳，其又不知我駐外單
　　位在何處，如欲前往，非得勞請其姊幫忙，而其姊平日甚忙，已如前述，每天已
　　煩請其開車接送女兒上課，又怎好再麻煩其請假送配偶前往城內之我駐外單位。
　　迨今（九十一）年四月間，原告趁女兒放春假前去陪伴，某日途經住處附近商業
　　區，偶然發現有一民間公證人辦公室，乃要求配偶書就書面證詞，持往請其認證
　　，此一書面確係配偶親書無訛，此有配偶出國前所寫交待原告日常家中應辦之事
　　項，及相關聯絡電話之筆記本上之字跡可以佐證，請庭上參酌。
　三綜上所述，原告於八十四年、八十五年、八十七年所申報之財產雖與實際之財產
　　不符，純係因疏忽所致，就全部事實加以觀察，原告實乏故意短報或匿報之動機
　　，乃被告竟認原告係故意申報不實而予以科罰，訴願機關亦未詳加審究即駁回原
    告之訴願，顯然違法，損害原告之權利，爰依行政訴訟法第四條第一項提起本件
    訴訟，爰請撤銷原處分，以保障原告之權益。
乙、被告主張：
　一按公職人員及其配偶所有之應申報財產，應一併申報；又存款總額達一百萬元，
　　即應申報，公職人員財產申報法第五條第二項及同法施行細則第十九條第一項第
　　一款分別定有明文。本件原告確有如原處分書事實欄八十四年至八十七年所示申
　　報不實情事，有原告八十四、八十五、八十七年申報表、台北市第一信用合作社
　　活儲存款對帳單、台北銀行八十九年三月十七日北銀業字第八九二０二五一五０
　　０號函附原告及其配偶存款餘額表等資料影本在卷可稽。原告主張其八十四未申
　　報其配偶台北銀行敦化分行存款三十八萬餘元及八十五年短報其配偶台北銀行敦
　　化分行存款十八萬餘元部分，係因該十八萬餘元為支票存款，支票帳戶並無利息
　　亦無帳戶存摺，其配偶係於每月月底簽發支票後，即依所簽發之支票張數及面額
　　，累計當月應付票款之總額，自其他活儲帳戶轉帳至支票存款帳戶兌付到期支票
　　，主觀上其配偶絕未想到該支票存款帳戶內會有存款餘額云云，惟查：支票存款
　　帳戶並非無存摺可查，帳戶所有人即使不使用存摺，仍可要求往來之金融機構提
　　供對帳單供查，原告於申報財產前自應先予查明後再依實申報，否則若該帳戶內
　　有不明來源之財產，原告豈非亦可藉口無存摺可查而辯稱毫不知情，是原告主張
　　支票帳戶無存摺致無法查詢可資為免責之正當理由云云，尚不足採；況每年定期
　　申報時，原告明知有該支票存款帳戶，卻未先查得存款餘額即行申報，並以其配
　　偶主觀之認知置辯，若原告之主張為可採，則凡申報人長久未使用之帳戶均可不
　　必申報，蓋申報人均可以主觀上認該帳戶不存在或無存款置辯，此與公職人員財
　　產申報法規定申報人應據實申報其所有應申報財產之義務不符。
  二再原告八十四年未申報其配偶台北銀行敦化分行存款七萬餘元部分，雖據原告主
    張係專供定期存款利息轉帳之用，罕為往來而漏未申報云云，然既為利息轉帳，
    當為原告配偶所明知，且該帳戶自八十三年起，每月有八千二百七十元入帳，至
    八十四年申報日餘額達七萬九千餘元，非原告所辯數千元而可輕易遺忘，且每年
    申報所得稅時，該帳戶之利息屬應申報之所得，縱第一年申報時遺忘，但於核定
    所得稅時亦會通知補稅，是原告主張遺忘云云，不足採信。
  三另原告未申報其本人所有第一信用合作社存款，雖原告係於八十四年八月間始奉
    調台北地檢署，然至其八十四年十二月二十九日申報財產時仍有長達四個月期間
    ，故原告以其八十年十月間起即調任臺東、宜蘭、基隆地檢署服務未在台北資為
    未依法申報之理由，應不可採。又原告八十七年短報其本人所有台北第一信用合
    作社存款十五萬元部分，原告固主張係因其以八十七年三月五日之存摺餘額申報
    云云，惟原告八十七年申報財產日為三月二十七日，其間相差三週之久，且依原
    告所陳該帳戶除供自己使用外，其配偶亦使用該帳戶往來，則原告未於申報前再
    查明餘額，如何能確信其已依實申報？且短報之帳戶係原告本人所有，原告連本
    人所有財產都可假藉配偶往來使用而卸責，則申報人均以此為理由，公職人員財
    產申報豈非形同具文？
  四九十一年四月十九日準備程序原告提出之證人及證物部分：
  (一)原告就八十七年短報其本人所有第一信用合作社存款十五萬元部分，因該帳戶於
    八十七年三月五日迄二十七日之間，仍有資金進出，然未於存摺留有紀錄，為此
    另聲請證人即該社科長李某到庭，據證人證述該帳戶除原告使用外，原告之配偶
    亦經常使用，且因存摺由原告保管之故，所以原告配偶欲使用該帳戶進出資金時
    ，該社均違反內部控管之規定，不待帳戶所有人提出存摺及留存印鑑，即通融逕
    予轉帳提款或存款，但事後二、三日內均會通知原告到社補章等語。是以依證人
    所述，原告縱原不知其配偶於八十七年三月五日後有資金進出，但遲至三月十一
    日轉帳及存款後之二、三日，應接獲信用合作社補章之通知，是時原告即應知悉
    該帳戶另有資金進出；詎原告竟當庭主張係證人記憶錯誤，證人係於三月二十七
    日後之某日遇見原告時，始告知應補章情事云云，按未使用帳戶所有人之存摺及
    印鑑即擅予提款，原已違反信用合作社內控之規定，業據證人證述明確，衡情信
    用合作社承辦人於違反規定後，應即通知帳戶所有人補章才是，豈有逾二週以上
    時間才通知，致陷自己於違反規定遭查獲危險之理？是證人證述應為實在，原告
    主張洵不足採。
  (二)再原告就短報配偶支票存款及本人存款部分，另提出其配偶於美國撰述經美國民
    間公證人認證之書面證詞，資為證明其無申報不實故意之依據。惟查本案於準備
    程序期間，受命法官多次要求原告提供其配偶返臺時間，俾配合到庭接受調查而
    不可得；嗣經要求原告提出經我駐外單位認證之原告配偶書面證詞，亦遭原告多
    次以不知我駐外單位所在而遲未提出，邇來始提出原告宣稱係美國民間公證人認
    證之書面證詞。衡諸常情，我外交部駐外單位地址於外交部網站查詢並非困難，
    即親向外交部查詢亦可輕易獲得，詎原告竟稱不知，反可找到美國當地之民間公
    證人，按原告所提出者是否確係美國民間公證人認證之資料，因美國民間公證人
    未於我國有任何登錄之資料，被告機關否認該認證資料形式之真正，且依原告前
    述舉止，被告機關容有認定原告係規避經我駐外單位認證程序之合理懷疑，故亦
    否認該資料內容之真實性。退萬步言，縱合議庭認原告提出之書面資料具證據力
    ，然該證詞係原告配偶單方面之說詞，無法接受被告機關之詢間，是否有串證尚
    未可知；且依該書面內容所載，原告漏報之配偶所有支票存款帳戶所在金融機構
    即在原告配偶平日上班大樓之樓下，查詢完全不困難，原告配偶未經查詢，如何
    有據實申報之確信？原告雖又就其八十四年短報本人存款部分，主張係因申報財
    產當時偵辦立法院正、副院長賄選案，備極繁忙，惟立法院正、副院長選舉係於
    每屆新任立委二月間報到後之事，原告如何於期前即積極查辦？是原告嗣改稱係
    另辦其他重要案件，惟迄今未具體說明係何案件，按財產每年定期申報期間長達
    二個月，立法時已考量公職人員業務繁忙，故訂為較充裕之時間，自不容原告再
    以業務繁忙資為無暇據實申報之免責藉口。
  五綜上所述，原告就其八十四、八十五及八十七年申報不實部分所提出之主張，無
    非均為事後卸責之詞，不足採信。本件原告之訴應無理由，請予駁回。
　　理  由
一、按法官、檢察官應依法申報財產。「公職人員明知應依規定申報，無正當理由不
    為申報，處新台幣六萬元以上三十萬元以下罰鍰。其故意申報不實者，亦同。」
    為公職人員財產申報法第二條第一項第十款及第十一條第一項所規定。又公職人
    員所有存款總額達一百萬元，即應申報，復為同法第五條第一項第二款及同法施
    行細則第十九條第一項第一款所明定。上開公職人員財產申報法第十一條第一項
    前段所謂「公職人員明知應依規定申報」，係指公職人員明知自己係公職人員財
    產申報法第二條規定之人員，有申報財產之義務，乃著重在事前對於法定義務之
    知悉；而所謂「無正當理由不為申報」，乃著重在「不為申報」之消極事實，不
    問其「不作為」係出於故意或過失。故公職人員明知其有申報財產之義務，於逾
    越法定期限後，無正當理由全然未辦理財產申報者，無論其不為申報係因故意或
    過失，均應受罰（改制前行政法院八十八年判字第四二○四號判決意旨參照）。
    至於同條項後段所定「故意申報不實」，則指已辦理財產申報，但申報內容因申
    報人故意短報、漏報、溢報或虛報而不正確者而言，所謂「故意」，除直接故意
    外，亦包括間接故意，即參酌刑法第十三條第二項規定意旨，行為人對於申報內
    容不正確之事實，預見其發生而其發生並不違背其本意者，以故意論（改制前行
    政法院八十八年度判字第四二０三號判決意旨參照），如僅係過失，不論是無認
    識之過失或有認識之過失（刑法第十四條參照），即與上開條項後段處罰要件不
    合，合先敘明。
二、被告以原告係台灣高等法院檢察署檢察官，為公職人員財產申報法第二條第一項
    第十款規定應申報財產之人員，八十四年申報存款總額為七百四十八萬六千九百
    八十二元，惟於台北市第一信用合作社存款總額一萬九千二百零四元及其配偶丙
    ○於台北銀行敦化分行存款總額三十八萬二千九百四十四元，竟於該年定期申報
    財產時皆未申報；八十五年申報存款總額為九百二十一萬八千八百三十一元，惟
    短報其配偶丙○於台北銀行敦化分行存款十八萬零八百五十二元；八十七年申報
    存款總額為五百六十六萬零一百零八元，惟於台北市第一信用合作社存款總額六
    十八萬九千零二十七元，竟申報為五十三萬九千零二十七元，短報十五萬元，乃
    依公職人員財產申報法第十一條第一項後段規定，各處以罰鍰六萬元。原告不服
    ，主張其八十四年未申報其配偶台北銀行敦化分行存款三十八萬二千九百四十四
    元，其中三十萬三千一百五十二元係支票存款，八十五年短報其配偶台北銀行敦
    化分行存款十八萬零八百五十二元亦係支票存款，乃因其為支票存款，支票帳戶
    並無利息亦無帳戶存摺，其配偶係於每月月底簽發支票後，即依所簽發之支票張
    數及面額，累計當月應付票款之總額，由其他活儲帳戶轉帳至支票存款帳戶兌付
    到期支票，主觀上其配偶絕未料及該支票存款帳戶內會有存款餘額，乃於原告向
    其詢問時未告知；八十四年未申報其配偶台北銀行敦化分行存款當中之七萬九千
    七百九十二元係綜合存款，緣係原告配偶在台北銀行敦化分行雖已開有第000
    000000000號活期儲蓄存款作為日常往來之用，但另於同行設有第00
    0000000000號綜合存款帳戶，係因八十三年間其在該行寄存定期存款
    ，為轉帳定存之利息所另外開立之帳戶（因銀行規定活儲帳戶不能轉帳利息），
    平常並不存提往來，八十三年四月一日開戶後，僅每月由銀行轉帳存入該帳戶之
    定存利息，至八十四年，全年僅有二筆轉帳存入定存利息，及二筆該帳戶存款本
    身同年六月底、十二月底結算之利息，致原告配偶一時疏失而於原告查詢申報時
    一時漏未告知；八十四年未申報其所有台北市第一信用合作社存款，係因八十四
    年八月間始奉調回台北地方法院檢察署，對家中財務並不熟悉，乃依據配偶之告
    知而申報，但配偶一時疏忽漏未告知，致漏未申報，絕非故意申報不實，且其該
    年度申報存款總額七百萬餘元，無隱匿不報一萬餘元之必要，若謂其係故意匿報
    ，實有違比例原則；八十七年短報其所有台北第一信用合作社存款十五萬元部分
    ，係因其以八十七年三月五日之存摺餘額申報，該日之餘額為五十三萬九千零二
    十七元，因其後存摺未再有任何登載之變更，同年三月廿七日申報財產時即依當
    時存摺之記載申報，該存摺迄今未再登摺，原告於申報財產時，因距三月五日最
    後一次往來之時間並不久，且存摺印章均在原告持有中，根本沒想到該帳戶之存
    款會有變化，遂依存摺登載之金額為申報，迨政風單位查核，發現帳戶之餘額與
    申報金額不符之後加以了解，始知配偶於三月十一日曾在該帳戶轉帳及存款，致
    增加存款十五萬元，因係無摺往來，當時亦未告知原告，原告遂不知悉存款已有
    變化，並非故意短報云云。
三、經查（一）關於原告八十四年未申報其配偶所有台北銀行敦化分行存款三十八萬
    二千九百四十四元，係指該行第000000000000帳號支票存款三十萬
    三千一百五十二元（十八萬零八百五十二元加上十二萬二千三百元之總和），及
    第000000000000帳號綜合存款帳戶內之活期存款七萬九千七百九十
    二元而言，而八十五年短報之配偶所有台北銀行敦化分行存款十八萬零八百五十
    二元，即係指上述支票存款帳戶之支票存款十八萬零八百五十二元而言。就此支
    票存款帳戶之設立，原告辯稱：其妻家營商（配偶在其家族經營之貿易公司及成
    衣工廠持有股份，均依法申報各該投資在案），每月月底、月初須支付之應付款
    項，部分以此支票存款帳戶之支票支付，該支票帳戶均由原告之配偶掌管，因支
    票帳戶之存款並無利息，所以原告配偶乃依一般商業習慣，在台北銀行敦化分行
    另開立有支付利息之活儲存款帳戶用作日常之存提往來，而在每月月底簽發支票
    之後，依所簽發支票之張數、面額，累計當月應付票款之總額，自活儲帳戶轉帳
    至支票存款帳戶兌付到期之支票，因每次簽發多少金額之支票，即自活儲帳戶轉
    帳相同之金額，是在其妻主觀上，根本未想到支票存款帳戶內會有存款餘額，其
    妻又從未持有過支票存款帳戶之存摺，所以確實不知帳戶內尚有存款餘額，因此
    在原告向她詢問她的存款餘額時，才會未告知等語，並提出其配偶之書面證詞（
    經美國加州洛山磯市民間公證人WHEE─CHIN LEE公證），及上開台北銀行敦化分
    行支票存款帳戶自八十四年一月至八十七年五月往來明細表為證。依該往來明細
    之記載，該帳戶每月月底左右均會存入一筆款項，而月底或月初則會有數筆支票
    到期兌現，存入之金額恰等於兌付支票票款之金額，幾無出入，八十四年十二月
    底、八十五年一月初亦同此情形，因八十五年一月五日、六日有五張支票到期，
    合計金額為十三萬三千三百元，故於八十四年十二月廿七日存入十二萬二千三百
    元，八十五年一月四日存入一萬一千元，合計十三萬三千三百元以兌付該五張到
    期支票。因八十四年十二月廿七日存入十二萬二千三百元，加上原已存在之存款
    餘額十八萬零八百五十二元，所以八十四年十二月底該帳戶才會有三十萬三千一
    百五十二元之存款餘額。而該筆十八萬零八百五十二元之餘額，從八十四年十二
    月八日開始出現，在此之前每存入一筆或數筆款項供數筆接續到期之支票兌現後
    之存款餘額均為十八萬零五百七十二元，可以追溯至八十四年一月十二日，至於
    該筆十八萬零八百五十二元之餘額則於八十四年十二月八日以後一直存在，歷經
    八十五年一整年至八十六年四月二十三日為止，該戶每存入一筆或數筆款項供一
    筆或數筆接續到期之支票兌現後之存款餘額均是十八萬零八百五十二元，直到八
    十六年五月十二日才動用以支付票款。由此可見原告配偶於八十六年四月二十三
    日以前應未發現該帳戶內尚有十八萬零八百五十二元之餘額，才每月依照到期支
    票之總額存入款項以供兌支票，否則，因在這段期間，其每批到期支票之總金額
    大多低於十八萬零八百五十二元，即不必每次存入與支票同額之款項以供兌現，
    包括於八十五年一月五日、六日雖有五張支票到期，合計金額為十三萬三千三百
    元，亦無須分別於八十四年十二月廿七日存入十二萬二千三百元，於八十五年一
    月四日存入一萬一千元，合計十三萬三千三百元以兌付該五張到期支票。故原告
    所辯，關於伊配偶從未發現該帳戶內尚有十八萬零八百五十二元之餘額，乃於申
    報財產前，原告向其詢問時未予告知，原告亦不知此筆款項之存在，伊配偶直到
    八十六年五月間才發現有該存款，始動用以支付票款等語部分，堪以採信，參以
    上開支票存款帳戶於八十五年七月七日至八十六年一月五日之間全無往來，只存
    在該筆十八萬零八百五十二元之餘額，則原告於八十五年十二月三十一日申報財
    產時，僅漏未申報該筆支票存款餘額，即難謂有何故意可言，雖然原告於申報財
    產前未進一步向銀行探知支票存款餘額，只聽從其配偶片面提供之數據，即忽略
    未申報支票存款餘額，顯未盡其注意之能事，但過失並不在前揭法條處罰之列，
    被告就原告八十五年申報財產部分予以處罰，容有未洽，此部分之原處分即難維
    持。（二）原告於八十四年十二月二十九日申報財產時，如前所述，雖可認亦不
    知該筆十八萬零八百五十二元之支票存款餘額，但其同時亦漏報於八十四年十二
    月廿七日存入之十二萬二千三百元，而這筆剛存入之金額迄同月二十九日原告申
    報財產時，猶未支付，原告之配偶既剛存入這筆金額，準備供下個月初到期支票
    兌領之用，即不可能不知道於八十四年十二月底時，其支票帳戶內存有這筆十二
    萬二千三百元之金額，則原告辯稱其配偶於八十四年十二月底，因不知支票帳戶
    內尚有存款餘額，乃於原告向她詢問時未告知云云，關於該筆十二萬二千三百元
    存款部分，即不足採信。且原告既知其妻家營商，每月月底、月初須支付之應付
    款項，部分以其妻支票存款帳戶之支票支付，因支票帳戶之存款並無利息，所以
    原告配偶乃依一般商業習慣，在台北銀行敦化分行另開立有支付利息之活儲存款
    帳戶用作日常之存提往來，而在每月月底簽發支票之後，依所簽發支票之張數、
    面額，累計當月應付票款之總額，自其活儲帳戶轉帳至支票存款帳戶兌付到期之
    支票等情，則其於八十四年十二月二十九日申報財產時，即不難推知（已想到）
    其妻支票存款帳戶很有可能存有準備供當月底或下個月初到期支票兌領之款項，
    卻不予申報，就該筆十二萬二千三百元存款而言，實難認無漏報之故意。又金融
    機構提供綜合存款帳戶之作用，即在綜合活期性存款、定期性存款及融資等特性
    於同一帳戶內，綜合存款帳戶內定期存款之利息均係依約按期自動轉入同一帳戶
    內之活期性存款，此為設立綜合存款帳戶者熟知之事。原告之配偶既於台北銀行
    敦化分行設有第000000000000帳號綜合存款帳戶，且從八十三年四
    月一日開戶後，迄原告於八十四年十二月二十九日申報財產時，已累積定期存款
    二百五十七萬元，且於八十三年間曾採按月付息之方式，即必然於同一帳戶內會
    有利息自動轉入活期性存款部分，此應為原告配偶所知悉，原告亦已就定期存款
    部分如數加以申報，衡情即無不知同一帳戶內尚有活期性存款之理，此參照原告
    於八十五年以後至八十八年度申報財產時，均已據實申報該綜合存款帳戶內之活
    期性存款等情，有八十五、八十七、八十八年度原告之財產申報表影本附原處分
    卷及本院卷可稽，益臻明確。故縱使原告配偶一時疏失而於原告查詢時漏未告知
    ，但原告於填寫申報表，寫到定期存款二百五十七萬元時，亦不難推知（已想到
    ）同一帳戶內尚有活期性存款，卻全不予申報，就該筆七萬九千七百九十二元活
    期性存款而言，實難認無漏報之故意。至於台北市第一信用合作社之活期儲蓄存
    款帳戶係原告自己所設立，原告豈有不知此帳戶存在之理？縱使原告於八十四年
    十二月二十九日申報財產時，家中財務均由其配偶處理，其配偶因該帳戶之存款
    餘額僅餘一萬九千二百零四元，一時疏忽漏未告知，但原告就自己帳戶內之存款
    一萬九千二百零四元，亦難諉為不知，此部分存款全不予申報，尤難認係一時疏
    忽。綜上，原告於八十四年度申報財產時所漏報之存款餘額，可以認定為「故意
    申報不實」者，應僅止於其配偶所有台北銀行敦化分行支票存款十二萬二千三百
    元、同銀行綜合存款帳戶內之活期存款七萬九千七百九十二元及原告自己所有台
    北市第一信用合作社之活期儲蓄存款一萬九千二百零四元，並不包括其配偶所有
    台北銀行敦化分行支票存款十八萬零八百五十二元部分，被告認原告於八十四年
    度申報財產時「故意申報不實」者，包括該筆支票存款餘額十八萬零八百五十二
    元，固有未當，但原處分就原告八十四年申報財產不實之罰鍰額度，既採法定最
    低度罰六萬元，其認定事實之少許瑕疵，即不影響其罰鍰額度裁量比例之適法性
    ，此部分之原處分仍可維持。（三）原告於八十七年三月廿七日申報財產時，其
    自己保管之台北第一信用合作社活期儲蓄存款存摺之登載，固仍停留在八十七年
    三月五日之存款餘額五十三萬九千零二十七元，且迄今仍停留於此數額，未見補
    登，有原告於本院審理時所提該存摺影本附卷可稽，惟依被告調取之資料顯示，
    同年三月十一日該帳戶有轉出五萬元及存入二十萬元之記錄，致增加存款十五萬
    元，故於八十七三月廿七日原告申報財產時，該帳戶真正之存款餘額係六十八萬
    九千零二十七元。關於此項變動，據當時在台北第一信用合作社延平分行擔任副
    科長之丁○○到庭結稱：「原告朋友陳李玉惠有壹張三十五萬元支票軋進來，其
    戶頭少五萬元，陳女找原告太太說要向原告戶頭調五萬元，原告太太以電話找我
    ，授權予我從原告戶頭提出五萬元轉帳到陳女戶頭。我先請櫃台小姐填取款條，
    以卡片電腦作業提領五萬元，不用存摺，原告於二、三天內來補蓋章，我們曾經
    這樣做過一、二次。可能原告太太回去有跟原告講，所以他在二、三天後來補章
    。我忘記他有無帶存摺來。」、「同一天二十萬元是原告太太叫她公司小姐拿來
    銀行存入原告戶頭，但她沒有帶存摺來，櫃台小姐直接寫收入傳票，直接存入原
    告戶頭。該公司小姐直接找我，說是原告太太叫她拿來，怕戶頭不夠錢。是在原
    告太太授權我提領五萬元之後，同一天的事情。她沒有問我原告戶頭裡有多少錢
    ，我也沒有告訴她。」、「我忘記有否於原告來補章時告訴他存入二十萬元的事
    情」等語在卷，並提出補蓋原告印鑑章之取款條影本為證，原告對於由其親自前
    往補蓋印鑑章在取款條上之事實，亦不爭執。則原告縱使不知其配偶存入二十萬
    元之事，但既已於丁○○從其帳戶轉出五萬元後二、三天內前往補蓋章，即已於
    八十七年三月十四日左右知悉其帳戶內存款餘額有變化，卻仍於同年月廿七日申
    報財產時，按照存摺上所登載之八十七年三月五日之存款餘額五十三萬九千零二
    十七元填報，就此而言，實難謂無申報不實之故意。至於原告辯稱其於申報財產
    時，因距三月五日最後一次往來之時間並不久，且存摺印章均在原告持有中，根
    本沒想到該帳戶之存款會有變化，遂依存摺登載之金額為申報，迨政風單位查核
    ，發現帳戶之餘額與申報金額不符之後加以了解，始知配偶於三月十一日曾在該
    帳戶轉帳及存款，致增加存款十五萬元，因係無摺往來，當時亦未告知原告，原
    告遂不知悉存款已有變化云云，又辯稱究竟丁○○於何時通知原告補章，就此時
    點原告確實無法明確記憶，惟可確認者，必在三月二十七日申報財產之後，「有
    一天我遇到證人，他叫我去補章，所以我才去補章」云云，就其何時及如何知悉
    存款已有變化，所辯前後不一，尚難採信。
四、綜上所述，原處分關於八十五年申報財產部分予以處罰，既有違誤，訴願決定未
    加糾正，仍予維持，容有未洽，原告訴請將之一併撤銷，自無不合，應予准許。
    而原處分關於八十四年、八十七年申報財產部分，於法並無不合，訴願決定予以
    維持，亦無違誤，原告起訴意旨，仍執前詞，請求撤銷此部分之訴願決定及原處
    分，為無理由，應予駁回。
據上論結，本件原告之訴為一部有理由，一部無理由，依行政訴訟法第一百零四條、
民事訴訟法第七十九條但書，判決如主文。
中　　華　　民　　國　　九十一　　　年　　　六　　　　月　　　　六　　　日
                  臺 北 高 等 行 政 法 院   第 四 庭
                                  審 判 長 法  官 姜素娥
                                           法  官 陳國成
                                           法  官 林文舟
右為正本係照原本作成。
如不服本判決，應於送達後二十日內，向本院提出上訴狀並表明上訴理由，如於本判
決宣示後送達前提起上訴者，應於判決送達後二十日內補提上訴理由書（須按他造人
數附繕本）。
中　　華　　民　　國　　　九十一　　年　　　六　　　　月　　　十四　　　日
                                           書記官 林孟宗
